ACORDAO-COMPLETO-2486368

ACÓRDÃO 1924/2022 ATA 9/2022 - PRIMEIRA CÂMARA

VISTOS, relatados e discutidos estes autos de concessão de aposentadoria pelo Senado Federal.
ACORDAM os ministros do Tribunal de Contas da União, reunidos em sessão da 1ª Câmara, diante das razões expostas pelo relator, em:
9.1. considerar ilegal o ato de aposentadoria relativo à  Sra. Rachel Alves (30734703-04-2017-000022-0, peça 3) , recusando-lhe o registro, nos termos do § 1º do art. 260 do RI/TCU; 
9.2. dispensar a devolução dos valores indevidamente recebidos, presumidamente, de boa-fé pela ex-servidora, nos termos da Súmula 106 deste Tribunal; 
9.3. determinar ao Senado Federal que:
9.3.1. suspenda, no prazo de 15 (quinze) dias, todo e qualquer pagamento concernente ao ato impugnado, suprimindo a vantagem denominada "opção", e adequando a parcela referente à incorporação de quintos do interessado, conforme modulado pelo Supremo Tribunal Federal no âmbito do RE 638.115, comunicando ao Tribunal as providências adotadas, nos termos dos arts. 262, caput, do RI/TCU, e 8º, caput, da Resolução TCU 206/2007;
9.3.2. dê ciência do inteiro teor desta deliberação à interessada, alertando-a de que o efeito suspensivo proveniente da interposição de eventuais recursos perante o Tribunal não a exime da devolução dos valores percebidos indevidamente após a respectiva notificação, caso esses não sejam providos, devendo encaminhar os comprovantes dessa notificação a esta Corte no prazo de até 30 (trinta) dias;
9.3.3. cadastre novo ato de concessão de aposentadoria livre das irregularidades apontadas, submetendo-o no prazo de 30 (trinta) dias à apreciação deste Tribunal, nos termos do art. 262, caput e § 2º, do RI/TCU, e do art. 19, § 3º, da Instrução Normativa TCU 78/2018;
9.4. encerrar o processo e arquivar os presentes autos.

Primeira Câmara

Senado Federal.

3. Interessada: Rachel Alves (XXX.124.411-XX).

13.1. Ministros presentes: Benjamin Zymler (na Presidência) e Jorge Oliveira.
13.2. Ministro-Substituto convocado: Augusto Sherman Cavalcanti.
13.3. Ministro-Substituto presente: Weder de Oliveira (Relator).

WEDER DE OLIVEIRA

Em exame, ato de concessão de aposentadoria da Sra. Rachel Alves emitido pelo Senado Federal.
Reproduzo, com ajustes de forma, a instrução do auditor da Secretaria de Fiscalização de Integridade de Atos e Pagamentos de Pessoal e de Benefícios Sociais (Sefip) , (peça 5) , que recebeu anuência do diretor da unidade especializada (peça 6) :
" (...) EXAME TÉCNICO
EXAME TÉCNICO  
3.	Os autos retornaram a esta Unidade Técnica por determinação do Ministro-Relator (peça 8) para nova instrução uma vez que no âmbito do processo Processo 013.680/2019-6 concluiu-se que as determinações constantes no subitem 9.2.3 do Acórdão 2602/2013-TCU-Plenário (relativa à absorção dos quintos incorporados sem que o servidor tinha designação formal) estavam sendo adequadamente cumpridas pelo Senado Federal.
4.	De fato, conforme consta no ato em destaque a parcela de quintos oriunda da função de Analista Legislativo - FC-7 foi adequadamente transformada em parcela compensatória, o que demonstra que nesse ponto o Acórdão 2602/2013-TCU-Plenário foi cumprido.
5.	Todavia, o que foi questionado em nossa instrução de peça 4 foi a incorporação de novas funções comissionadas sem que a parcela compensatória tenha sido absorvida, o que teria ocasionado incorporação de quintos superior que o teto permitido (5/5) .
6.	Analisando novamente o ato, constata-se que esta Unidade Técnica se equivocou ao entender que estava ilegal o pagamento da parcela compensatória e a incorporação de novas funções.
7.	Constata-se que a Unidade Jurisdicionada não cometeu qualquer erro nesse aspecto, pois o que se fez foi a substituição de parcela de quintos considerada ilegal por outras parcelas de quintos de função efetivamente exercida legalmente. 
8.	A despeito de haver incorporação de fração superior que 5/5, constata-se que o valor pago não aumentou em relação ao que era antes, conforme demonstrado abaixo.
9.	Consoante se verifica no ato, antes do Acórdão 2602/2013-TCU-Plenário, a servidora havia incorporado à sua remuneração 5/5 da FC-7, o que lhe daria o direito de perceber R$ 6.964,60.
10.	Depois de cumprida a determinação deste Tribunal (substituição de 6/10 de FC-7 por 2/10 de FC-5 e 4/10 de PRGR1) , a servidora passou a perceber 4/10 de FC-7, 2/10 de FC-5 e 4/10 de PRGR1-6, o que lhe garantiu a percepção de R$ 3.903,97. A diferença entre o que recebia antes o que passou a receber depois foi de R$ 3.060,64, justamente o valor da parcela compensatória que deverá ser absorvida.
11.	Diante do exposto, retificamos nossa instrução de peça 4 para que o ato seja apreciado pela ilegalidade somente pelos seguintes motivos, restando prejudicada a proposta de instauração de Tomada de Contas Especial:
	a) concessão da vantagem de opção que trata o art. 2º da Lei 8.911/1994, o que proporcionou um acréscimo aos proventos de aposentadoria em relação a última remuneração da atividade, assim como em virtude de não haver incidência de contribuição previdenciária na atividade, resultando em descumprimento do disposto no art. 40, caput e § 2º, da Constituição Federal, com redação dada pela Emenda Constitucional 20/1998;
	b) concessão da vantagem de quintos (inclusive parcela compensatória) em razão do exercício de funções comissionadas após o advento da Lei 9.624/1998;
12.	Nada obstante, deve-se dispensar apenas a devolução dos valores indevidamente recebidos, nos termos do Enunciado 106 da Súmula de Jurisprudência deste Tribunal.
CONCLUSÃO 
13.	A abrangência e a profundidade das verificações levadas a efeito fundamentam convicção de que o ato de aposentadoria deve ser apreciado pela ilegalidade pelos seguintes motivos:
	a) concessão da vantagem de opção que trata o art. 2º da Lei 8.911/1994, o que proporcionou um acréscimo aos proventos de aposentadoria em relação a última remuneração da atividade, assim como em virtude de não haver incidência de contribuição previdenciária na atividade, resultando em descumprimento do disposto no art. 40, caput e § 2º, da Constituição Federal, com redação dada pela Emenda Constitucional 20/1998;
	b) concessão da vantagem de quintos (inclusive parcela compensatória) em razão do exercício de funções comissionadas após o advento da Lei 9.624/1998.
PROPOSTA DE ENCAMINHAMENTO 
14.	Ante o exposto, com fundamento nos arts. 71, inciso III, da Constituição Federal, 1o, inciso V, e 39, inciso II, da Lei 8.443/1992 e 260, § 1o, do Regimento Interno do Tribunal de Contas da União, propõe-se:
a)  considerar ilegal e negar o registro do ato constante do presente processo.
b) dispensar a devolução dos valores indevidamente recebidos de boa-fé, nos termos do Enunciado 106 da Súmula de Jurisprudência deste Tribunal;
c) determinar, com fundamento no art. 4º, inciso I, da Resolução TCU 315/2020, ao Senado Federal que:
c.1) faça cessar, com base no art. 262, caput, do Regimento Interno do TCU, c/c art. 19, inciso II, da IN TCU 78/2018, o pagamento da vantagem de opção que trata o art. 2º da Lei 8.911/1994, no prazo 15 (quinze) dias, contados a partir da ciência desta deliberação, sujeitando-se a autoridade administrativa omissa à responsabilidade solidária, uma vez que o seu pagamento viola o art. 40, caput e § 2º, da Constituição Federal, com redação dada pela Emenda Constitucional 20/1998;
c.2) emita novo ato de aposentadoria e submeta-o a registro deste Tribunal no prazo de 30 (trinta) dias, após implementada a medida do subitem anterior;
c.3) comunique a interessada do teor desta decisão, no prazo de 30 (trinta) dias, alertando-a de que o efeito suspensivo proveniente da interposição de eventuais recursos não o exime da devolução dos valores percebidos indevidamente após a respectiva notificação, caso os recursos não sejam providos;
c.4) no prazo de 30 (trinta) dias, contados da ciência da decisão, envie a este Tribunal documentos comprobatórios de que a interessada está ciente do julgamento deste Tribunal."
O MP/TCU, representado pela procuradora-geral Cristina Machado da Costa e Silva, manifestou concordância com a proposta da Sefip, ao passo em que sugeriu a expedição das seguintes determinações (peça 14) :
"a) ao Senado Federal, para que promova o destaque das parcelas de quintos incorporados com amparo em funções comissionadas exercidas entre 8/4/1998 a 4/9/2001, a fim de sobre elas incida a modulação firmada nos Embargos Declaratórios movidos no Recurso Extraordinário n.º 638.115/CE, apreciado pelo Supremo Tribunal Federal, a qual estabelece a necessidade de absorção integral de tais parcelas por reajustes futuros, caso a incorporação não tenha se fundamentado em decisão judicial transitada em julgado, e
	b) à Sefip, que corrija o nome da ex-servidora no sistema Sisac, a fim de que o nome constante do formulário de peça n.º 2 corresponda ao que está inserido no Cadastro de Pessoas Físicas da Secretaria da Receita Federal do Brasil (peça n.º 13) ."
É o relatório.

não há.

Procuradora-Geral Cristina Machado da Costa e Silva.

APOSENTADORIA. VANTAGEM IRREGULAR DENOMINADA "OPÇÃO". ACÓRDÃO 1599/2019-TCU-PLENÁRIO. EC 20/1998. ACRÉSCIMO AOS PROVENTOS DE APOSENTADORIA EM RELAÇÃO À ÚLTIMA REMUNERAÇÃO CONTRIBUTIVA DA ATIVIDADE. DESCUMPRIMENTO DO DISPOSTO NO ART. 40, CAPUT E § 2º, DA CFB/1988. INCORPORAÇÃO DE QUINTOS DE FUNÇÕES COMISSIONADAS EXERCIDAS EM PERÍODOS POSTERIORES À VIGÊNCIA DA LEI 9.624/1998. ADEQUAÇÃO À MODULAÇÃO DO STF NO RE 638.115/CE. COMUNICAÇÃO ENDEREÇADA À SEFIP PARA CORREÇÃO DO NOME DA INTERESSADA NO SISTEMA SISAC. SÚMULA 106. ILEGALIDADE. DETERMINAÇÕES. CIÊNCIA.

APOSENTADORIA (APOS)

Secretaria de Fiscalização de Integridade de Atos e Pagamentos de Pessoal e de Benefícios Sociais (Sefip).

Trata-se de ato de concessão de aposentadoria à Sra. Rachel Alves emitido pelo Senado Federal.
A Secretaria de Fiscalização de Integridade de Atos e Pagamentos de Pessoal e de Benefícios Sociais (Sefip) , propõe a ilegalidade da aposentadoria do ato, em razão do pagamento da vantagem denominada "opção" de que trata o art. 2º da Lei 8.911/1994, e por ter identificado a incorporação de quintos após 8/4/1998.
O MP/TCU, representado pela procuradora-geral Cristina Machado da Costa e Silva, manifestou concordância com a proposta da Sefip, sugerindo emitir as seguintes determinações:
"	a) ao Senado Federal, para que promova o destaque das parcelas de quintos incorporados com amparo em funções comissionadas exercidas entre 8/4/1998 a 4/9/2001, a fim de sobre elas incida a modulação firmada nos Embargos Declaratórios movidos no Recurso Extraordinário n.º 638.115/CE, apreciado pelo Supremo Tribunal Federal, a qual estabelece a necessidade de absorção integral de tais parcelas por reajustes futuros, caso a incorporação não tenha se fundamentado em decisão judicial transitada em julgado, e
	b) à Sefip, que corrija o nome da ex-servidora no sistema Sisac, a fim de que o nome constante do formulário de peça n.º 2 corresponda ao que está inserido no Cadastro de Pessoas Físicas da Secretaria da Receita Federal do Brasil (peça n.º 13) ."
Acolho as análises empreendidas pela unidade instrutiva especializada, acompanhadas pelo MP/TCU, as quais incorporo às minhas razões de decidir.
As irregularidades apontadas são motivo de reiteradas decisões desta Corte de Contas pela ilegalidade dos atos que as apresentam, conjuntamente ou não (a exemplo, acórdãos 8468/2021, 8477/2021, 8483/2021, 8500/2021 e 8507/2021-TCU-1ª Câmara; 8121/2021, 8132/2021, 8134/2021 e 8248/2021-TCU-2ª Câmara) .
Quanto à vantagem denominada "opção", por meio do Acórdão 1599/2019-TCU-Plenário, este Tribunal fixou entendimento:
"9.4. (...) de que é vedado o pagamento das vantagens oriundas do art. 193 da Lei 8.112/1990, inclusive o pagamento parcial da remuneração do cargo em comissão ('opção') , aos servidores que implementaram os requisitos de aposentadoria após 16/12/1998, data de publicação da Emenda Constitucional 20, que limitou o valor dos proventos à remuneração do cargo efetivo no qual se deu a aposentadoria."
Portanto, o ato de alteração de aposentadoria da Sra. Rachel Alves, com vigência a partir de 7/12/2016, deve ser considerado ilegal porque contém a referida rubrica, o que resulta em proventos de aposentadoria maiores do que a última remuneração contributiva da servidora quando em atividade, descumprindo o disposto no art. 40, caput e § 2º, da Constituição Federal, com redação dada pela Emenda Constitucional 20/1998.
Por outro lado, a incorporação de "quintos" prevista no art. 62 da Lei 8.112/1990 está limitada à data de 8/4/1998, quando foi publicada a Lei 9.624/1998.
A controvérsia acerca da incorporação ou não de parcelas referentes às funções exercidas no período compreendido entre 8/4/1998 e 4/9/2001 foi definitivamente resolvida, pelo Supremo Tribunal Federal (STF) , no RE 638.115/CE (repercussão geral reconhecida, tese 395) :
"Tema: 395 - Incorporação de quintos decorrentes do exercício de funções comissionadas e/ou gratificadas.
Tese: Ofende o princípio da legalidade a decisão que concede a incorporação de quintos pelo exercício de função comissionada no período de 8/4/1998 até 4/9/2001, ante a carência de fundamento legal. Obs: Redação da tese aprovada nos termos do item 2 da Ata da 12ª Sessão Administrativa do STF, realizada em 09/12/2015."
O STF modulou os efeitos da decisão nos seguintes termos:
"Inicialmente, o Tribunal, por maioria, resolvendo questão de ordem suscitada pelo Ministro Dias Toffoli (Presidente) , deliberou que, para a modulação dos efeitos de decisão em julgamento de recursos extraordinários repetitivos, com repercussão geral, nos quais não tenha havido declaração de inconstitucionalidade de ato normativo, é suficiente o quórum de maioria absoluta dos membros do Supremo Tribunal Federal, vencido o Ministro Marco Aurélio, que diverge quanto à formulação da questão de ordem e quanto ao seu mérito. Votaram na questão de ordem os Ministros Luiz Fux e Roberto Barroso. Na sequência, o Ministro Dias Toffoli (Presidente) proclamou o resultado do julgamento deste recurso, ocorrido na sessão virtual de 11.10.2019 a 17.10.2019: 'O Tribunal, por maioria, acolheu parcialmente os embargos de declaração, com efeitos infringentes, para reconhecer indevida a cessação imediata do pagamento dos quintos quando fundado em decisão judicial transitada em julgado, vencida a Ministra Rosa Weber, que rejeitava os embargos. No ponto relativo ao recebimento dos quintos em virtude de decisões administrativas, o Tribunal, em razão de voto médio, rejeitou os embargos e, reconhecendo a ilegitimidade do pagamento dos quintos, modulou os efeitos da decisão de modo que aqueles que continuam recebendo até a presente data em razão de decisão administrativa tenham o pagamento mantido até sua absorção integral por quaisquer reajustes futuros concedidos aos servidores. Os Ministros Ricardo Lewandowski e Celso de Mello proviam os embargos de declaração e modulavam os efeitos da decisão em maior extensão. Ficaram vencidos, nesse ponto, os Ministros Marco Aurélio e Rosa Weber. Por fim, o Tribunal, por maioria, também modulou os efeitos da decisão de mérito do recurso, de modo a garantir que aqueles que continuam recebendo os quintos até a presente data por força de decisão judicial sem trânsito em julgado tenham o pagamento mantido até sua absorção integral por quaisquer reajustes futuros concedidos aos servidores, vencidos os Ministros Marco Aurélio e Rosa Weber. Tudo nos termos do voto do Relator. Afirmaram suspeição os Ministros Luiz Fux e Roberto Barroso'. Ausente, justificadamente, nesta assentada, o Ministro Celso de Mello. Plenário, 18.12.2019."
No campo "discriminação dos tempos em funções comissionadas" do ato em exame, consta que a Sra. Rachel Alves ocupou funções comissionadas em períodos posteriores a 8/4/1998, cujas parcelas foram incorporadas aos seus proventos, o que leva à negativa de seu registro.
Ressalto que não há, nos autos, informação de que as parcelas referentes aos "quintos" estejam sendo pagas com amparo em decisão judicial.
Assim, deve ser determinado ao Senado Federal que emita novo ato, com a supressão da vantagem denominada "opção" e a adequação da parcela referente aos "quintos" à modulação acima referenciada.
Ademais, devem ser emitidas as determinações sugeridas pelo MP/TCU, sendo aquela endereçada à Sefip consignada na ata da presente sessão, em atendimento ao art. 8º, caput, da Resolução 315/2020.
Uma vez que o ato foi enviado a esta Corte de Contas há menos de cinco anos, pode ser apreciado sem a necessidade de prévia oitiva da interessada, nos termos do Acórdão 587/2011-TCU-Plenário, não sendo o caso, também, de ocorrência de apreciação tácita da legalidade, por decurso de prazo (decisão do Supremo Tribunal Federal, em sede de repercussão geral, no âmbito do RE 636.553: "em atenção aos princípios da segurança jurídica e da confiança legítima, os Tribunais de Contas estão sujeitos ao prazo de 5 anos para o julgamento da legalidade do ato de concessão inicial de aposentadoria, reforma ou pensão, a contar da chegada do processo à respectiva Corte de Contas") .
Diante do exposto, manifesto-me pela aprovação do acórdão que ora submeto à apreciação deste Colegiado.
TCU, Sala das Sessões, em 5 de abril de 2022.
Weder de Oliveira 
Relator